ACORDAO-COMPLETO-2527704

ACÓRDÃO 3300/2022 ATA 19/2022 - PRIMEIRA CÂMARA

VISTOS, relatados e discutidos estes autos de tomada de contas especial instaurada pelo Fundo Nacional de Desenvolvimento da Educação (FNDE) em razão da omissão no dever de prestar contas da aplicação dos recursos repassados ao município de Iracema/RR, no âmbito do Programa Nacional de Transporte Escolar (PNATE) , no exercício de 2016.
ACORDAM os ministros do Tribunal de Contas da União, reunidos em sessão da 1ª Câmara, ante as razões expostas pelo relator, em:
9.1. considerar revel, para todos os efeitos, o Sr. Raryson Pedrosa Nakayama;
9.2. acatar as razões de justificativa apresentadas pelo Sr. Jairo André Ribeiro Souza;
9.3. julgar regulares as contas do Sr. Jairo André Ribeiro Sousa, com fundamento nos arts. 1º, I, 16, I, e 17 da Lei 8.443/1992, dando-lhe quitação plena;
9.4. julgar irregulares as contas do Sr. Raryson Pedrosa Nakayama, com fundamento no art. 16, III, "a" e "b", da Lei 8.443/1992, condenando-o ao pagamento das quantias a seguir especificadas, atualizadas monetariamente e acrescidas de juros de mora, calculados a partir da data especificada até a do efetivo recolhimento, fixando o prazo de 15 (quinze) dias, a contar da notificação, para que comprove, perante o Tribunal (art. 214, III, "a", do RI/TCU) , o recolhimento das dívidas aos cofres do Fundo Nacional de Desenvolvimento da Educação, na forma da legislação em vigor:
	Data de ocorrência
	Valor histórico (R$) 

	28/7/2016
	22.000,00

	23/9/2016
	5.000,00

9.5. aplicar ao Sr. Raryson Pedrosa Nakayama a multa prevista no art. 57 da Lei 8.443/1992, no valor de R$ 48.000,00 (quarenta e oito mil reais) , com a fixação do prazo de 15 (quinze) dias, a contar da notificação, para comprovar, perante o Tribunal (art. 214, III, "a", do RI/TCU) , o recolhimento da dívida aos cofres do Tesouro Nacional, atualizada monetariamente desde a data deste acórdão até a do efetivo recolhimento, se for paga após o vencimento, na forma da legislação em vigor;
9.6. autorizar, desde logo, nos termos dos arts. 219, II, do RI/TCU e 28, II, da Lei 8.443/1992, a cobrança judicial das dívidas, caso não atendidas as notificações;
9.7. autorizar, desde logo, se requerido, com fundamento no art. 26, da Lei 8.443/1992, c/c o art. 217, §§ 1º e 2º, do RI/TCU, o parcelamento das dívidas em até 36 parcelas, incidindo, sobre cada parcela, corrigida monetariamente, os correspondentes acréscimos legais, fixando-lhes o prazo de 15 (quinze) dias, a contar do recebimento da notificação, para comprovar, perante o Tribunal, o recolhimento da primeira parcela, e de 30 (trinta) dias, a contar da parcela anterior, para comprovar o recolhimento das demais parcelas, devendo incidir, sobre cada valor mensal, atualizados monetariamente, os juros de mora devidos, no caso do débito, na forma prevista na legislação em vigor, alertando o responsável de que a falta de comprovação do pagamento de qualquer parcela importará o vencimento antecipado do saldo devedor, nos termos do § 2º do art. 217 do Regimento Interno deste Tribunal;
9.8. encaminhar cópia desta deliberação à Procuradoria da República no Estado da Bahia, em cumprimento ao disposto no § 3º do art. 16 da Lei 8.443/1992;
9.9. enviar cópia deste acórdão ao Fundo Nacional de Desenvolvimento da Educação, ao Sr. Raryson Pedrosa Nakayama e ao Sr. Jairo André Ribeiro Souza;
9.10. informar aos interessados que o inteiro teor da presente deliberação estará disponível para consulta no dia seguinte à sua oficialização, no endereço www.tcu.gov.br/acordaos.

TOMADA DE CONTAS ESPECIAL instaurada em razão de omissão no dever de prestar contas dos recursos recebidos por meio do Programa Nacional de Apoio ao Transporte Escolar (Pnate), no exercício 2016.

Primeira Câmara

Município de Iracema/RR.

3. Interessados/Responsáveis:
3.1. Interessado: Fundo Nacional de Desenvolvimento da Educação (00.378.257/0001-81).
3.2. Responsáveis: Jairo André Ribeiro Sousa (XXX.401.002-XX); Raryson Pedrosa Nakayama (XXX.003.952-XX).

13.1. Ministros presentes: Walton Alencar Rodrigues (Presidente), Benjamin Zymler e Jorge Oliveira.
13.2. Ministros-Substitutos presentes: Augusto Sherman Cavalcanti e Weder de Oliveira (Relator).

WEDER DE OLIVEIRA

Reproduzo, com ajustes de forma, a instrução elaborada pela Secretaria de Controle Externo de Tomada de Contas Especial (Secex-TCE) , inserta à peça 113 dos presentes autos:
"INTRODUÇÃO
1.	Cuidam os autos de tomada de contas especial instaurada pelo Fundo Nacional de Desenvolvimento da Educação, em desfavor de Raryson Pedrosa Nakayama (gestão 2013-2016) e Jairo André Ribeiro Sousa (gestão 29/3/2017 a 2020) , em razão de omissão no dever de prestar contas dos recursos recebidos por força do Programa Nacional de Apoio ao Transporte Escolar (Pnate) , no exercício de 2016, cujo prazo para prestação de contas foi 21/8/2017.
HISTÓRICO
2.	Em 6/4/2020, com fundamento na IN/TCU 71/2012, alterada pela IN/TCU 76/2016 e DN/TCU 155/2016, o dirigente do Fundo Nacional de Desenvolvimento da Educação autorizou a instauração da tomada de contas especial (peça 1) . O processo foi registrado no sistema e-TCE com o número 1113/2020.
3.	Os recursos repassados pelo FNDE ao município de Iracema - RR, no âmbito do Programa Nacional de Apoio ao Transporte Escolar (Pnate) - exercício 2016, totalizaram R$ 10.449,83 (peça 3) . 
4.	O fundamento para a instauração da Tomada de Contas Especial, conforme consignado na matriz de responsabilização elaborada pelo tomador de contas (peça 12) , foi a constatação da omissão no dever de prestar contas dos valores transferidos, no âmbito do Pnate/2016, cujo prazo encerrou-se em 21/8/2017.
5.	No relatório (peça 13) , o tomador de contas concluiu que o prejuízo importaria no valor original de R$ 10.449,83, imputando-se a responsabilidade a Raryson Pedrosa Nakayama, prefeito, no período de 1/1/2013 a 31/12/2016, na condição de gestor dos recursos e Jairo André Ribeiro Sousa, prefeito, no período de 29/3/2017 até o momento, na condição de prefeito sucessor.
6.	Em 28/9/2020, a Controladoria-Geral da União emitiu o relatório de auditoria (peça 17) , em concordância com o relatório do tomador de contas. O certificado de auditoria e o parecer do dirigente do órgão de controle interno concluíram pela irregularidade das presentes contas (peças 18 e 19) .
7.	Em 13/10/2020, o ministro responsável pela área atestou haver tomado conhecimento das conclusões contidas no relatório e certificado de auditoria, bem como do parecer conclusivo do dirigente do órgão de controle interno, manifestando-se pela irregularidade das contas, e determinou o encaminhamento do processo ao Tribunal de Contas da União (peça 20) .
8.	Na instrução anterior (peça 25) , revisou-se o valor do débito, apresentado na Irregularidade 1, da forma como segue:
Revisão do débito apurado pelo FNDE
16.	Embora o FNDE tenha apurado o débito a partir dos valores repassados através das ordens bancárias emitidas (peça 13) , considerando que o Pnate é um programa continuado ao longo dos anos, movimentando os recursos repassados numa mesma conta específica e seu saldo é transferido de um ano para outro; sendo a prestação de contas anual, o mais adequado é levantar o débito pelos saques realizados na conta específica para a realização de dispêndios efetivos dentro do exercício de 2016, objeto da prestação de contas.
17.	Dessa forma, a partir do extrato bancário do Pnate/2016 (peça 23) , foram identificados, para o ano de 2016, os valores debitados como dispêndios efetivos, apresentados no item 20.1.4, que devem constituir a composição do débito a ser imputado ao responsável Raryson Pedrosa Nakayama, uma vez que os dispêndios ocorreram na sua gestão. Esse valor apurado é maior que o valor repassado no exercício, devido ao fato de que houve recursos reprogramados do exercício anterior, 2015, para o seguinte, 2016, os quais permaneceram na conta de aplicação financeira, vinculada à conta corrente específica do Pnate.
9.	Na instrução inicial (peça 25) , analisando-se os documentos nos autos, concluiu-se pela necessidade de realização de citação e audiência para as seguintes irregularidades: 
9.1.	Irregularidade 1: não comprovação da boa e regular aplicação dos recursos federais repassados ao município de Iracema - RR, em face da omissão no dever de prestar contas dos valores dispendidos, no âmbito do Programa Nacional de Apoio ao Transporte Escolar (Pnate) , no exercício de 2016, cujo prazo encerrou-se em 21/8/2017.
9.1.1.	Evidências da irregularidade: documento técnico presente na peça 5 e 23.
9.1.2.	Normas infringidas: art. 37, caput, c/c o art. 70, parágrafo único, da Constituição da República Federativa do Brasil; art. 93 do Decreto-lei 200/1967; art. 66 do Decreto 93.872/1986; Capítulo V da Resolução CD/FNDE 5, de 28/5/2015.
9.2.		Débitos relacionados ao responsável Raryson Pedrosa Nakayama:
	Data de ocorrência
	Valor histórico (R$) 

	28/7/2016
	22.000,00

	23/9/2016
	5.000,00

9.2.1.	Cofre credor: Fundo Nacional de Desenvolvimento da Educação.
9.2.2.	Responsável: Raryson Pedrosa Nakayama.
9.2.2.1.	Conduta: não demonstrar a boa e regular aplicação dos recursos federais recebidos e geridos por meio do instrumento em questão, no exercício de 2016, em face da omissão na prestação de contas, cujo prazo encerrou-se em 21/8/2017.
9.2.2.2.	Nexo de causalidade: a conduta descrita impediu o estabelecimento do nexo causal entre as possíveis despesas efetuadas, no âmbito do instrumento em questão, no exercício de 2016.
9.2.2.3.	Culpabilidade: não há excludentes de ilicitude, de culpabilidade e de punibilidade; é razoável supor que o responsável tinha consciência da ilicitude de sua conduta; era exigível conduta diversa da praticada, qual seja, desincumbir-se do seu dever por meio da apresentação da prestação de contas no prazo e forma devidos. 
10.	Encaminhamento: citação.
10.1.	Irregularidade 2: não cumprimento do prazo originalmente estipulado para prestação de contas do Pnate/2016, cujo prazo encerrou-se em 21/8/2017.
10.1.1.	Evidências da irregularidade: documento técnico presente na peça 5 e 23.
10.1.2.	Normas infringidas: art. 37, caput, c/c o art. 70, parágrafo único, da Constituição da República Federativa do Brasil; art. 93 do Decreto-lei 200/1967; art. 66 do Decreto 93.872/1986; Capítulo V da Resolução CD/FNDE 5, de 28/5/2015.
10.1.3.	Responsável: Jairo André Ribeiro Sousa.
10.1.3.1.	Conduta: descumprir o prazo originalmente estipulado para prestação de contas dos recursos federais dispendidos no exercício de 2016 à conta do instrumento em questão, o qual se encerrou em 21/8/2017, como também não apresentar justificativas ao concedente que demonstrassem a existência de impedimento de prestar contas quando do vencimento do referido prazo.
10.1.3.2.	Nexo de causalidade: a conduta descrita impediu o estabelecimento do nexo causal entre as possíveis despesas efetuadas com os recursos recebidos, no âmbito do instrumento em questão, no exercício de 2016.
10.1.3.3.	Culpabilidade: não há excludentes de ilicitude, de culpabilidade e de punibilidade; é razoável supor que o responsável tinha consciência da ilicitude de sua conduta; era exigível conduta diversa da praticada, qual seja, desincumbir-se do seu dever por meio da apresentação da prestação de contas no prazo e forma devidos. 
11.	Encaminhamento: audiência.
12.	Em cumprimento ao pronunciamento da unidade (peça 27) , foram efetuadas citação e audiência dos responsáveis:
a)	 Raryson Pedrosa Nakayama - promovida a citação:
Comunicação: Ofício 26126/2021 - Seproc (peça 31) 
Data da Expedição: 18/5/2021
Data da Ciência: não houve (Ausente) (peça 39) 
Observação: Ofício enviado para o endereço do responsável (peças 28 e 46) , conforme pesquisa na base de dados no sistema da Receita Federal, custodiada pelo TCU.	
Comunicação: Ofício 42138/2021 - Seproc (peça 42) 
Data da Expedição: 1/8/2021
Data da Ciência: 10/8/2021 (peça 44) 
Nome Recebedor: Andressa Fernandes
Observação: Ofício enviado para o endereço do responsável (peças 28 e 46) , conforme pesquisa na base de dados no sistema da Receita Federal, custodiada pelo TCU.
Fim do prazo para a defesa: 25/8/2021	
b)	 Jairo André Ribeiro Sousa - promovida a audiência:
Comunicação: Ofício 28780/2021 - Seproc (peça 30) 
Data da Expedição: 1/6/2021
Data da Ciência: 23/6/2021 (peças 38) 
Nome Recebedor: Suely E. Sousa
Observação: Ofício enviado para o endereço do responsável (peça 29) , conforme pesquisa na base de dados no sistema da Receita Federal, custodiada pelo TCU.
Fim do prazo para a defesa: 8/7/2021	
13.	Conforme Despacho de Conclusão das Comunicações Processuais (peça 45) , as providências inerentes às comunicações processuais foram concluídas. 
14.	Transcorrido o prazo regimental, o responsável Raryson Pedrosa Nakayama permaneceu silente, devendo ser considerado revel, nos termos do art. 12, § 3º, da Lei 8.443/1992, e o responsável Jairo André Ribeiro Sousa apresentou defesa, que será analisada na seção Exame Técnico.
ANÁLISE DOS PRESSUPOSTOS DE PROCEDIBILIDADE DA IN/TCU 71/2012
Avaliação de Viabilidade do Exercício do Contraditório e Ampla Defesa
15.	Verifica-se que não houve o transcurso de mais de dez anos desde o fato gerador sem que tenha havido a notificação dos responsáveis pela autoridade administrativa federal competente (art. 6º, inciso II, c/c art. 19 da IN/TCU 71/2012, modificada pela IN/TCU 76/2016) , uma vez que o fato gerador da irregularidade sancionada ocorreu em 22/8/2017, haja vista que o vencimento do prazo para prestação de contas deu-se em 21/8/2017, e os responsáveis foram notificados sobre as irregularidades pela autoridade administrativa competente conforme abaixo:
15.1.	Raryson Pedrosa Nakayama, por meio de ofício (peça 6, p. 3) , recebido em 17/5/2019, conforme AR (peça 8) .
15.2.	Jairo André Ribeiro Sousa, por meio de ofício (peça 7, p. 1) , recebido em 21/3/2018, conforme AR (peça 9) .
Valor de Constituição da TCE 	
16.	Verifica-se, ainda, que o valor atualizado do débito apurado (sem juros) em 1/1/2017 é de R$ 27.434,33, e que apesar de ser inferior ao limite de R$ 100.000,00 constitui TCE em conjunto com o débito 2433/2019, do mesmo responsável cuja soma ultrapassa o valor de R$ 100.000,00, na forma estabelecida conforme os arts. 6º, § 1°, e 19 da IN/TCU 71/2012, modificada pela IN/TCU 76/2016. 
OUTROS PROCESSOS/DÉBITOS NOS SISTEMAS DO TCU COM OS MESMOS RESPONSÁVEIS
17.		Informa-se que foram encontrados processos no Tribunal com os mesmos responsáveis:
	Responsável
	Processo

	Raryson Pedrosa Nakayama
	Processo 000.495/2022-0 [CBEX, aberto, "Cobrança executiva de débito originária do AC-16.511-34/2021-2C referente ao TC Processo 031.395/2020-1"]
Processo 000.496/2022-7 [CBEX, aberto, "Cobrança executiva de multa originária do AC-16.511-34/2021-2C referente ao TC Processo 031.395/2020-1"]
Processo 031.395/2020-1 [TCE, aberto, "TCE instaurada pelo (a) Fundo Nacional de Desenvolvimento da Educação em razão de Omissão no dever de prestar contas, para atendimento ao Programa Nacional de Alimentação Escolar (Pnae) , exercício 2016, função Educação (nº da TCE no sistema: 2433/2019) "]
Processo 033.363/2018-8 [TCE, aberto, "Tomada de Contas Especial instaurado pelo Fundo Nacional de Desenvolvimento da Educação FNDE/Ministério da Educação, em razão da falta de devolução do saldo dos recursos federais do Convênio nº 657415/2009, celebrado com a Prefeitura Municipal de Iracema/RR"]
Processo 022.422/2019-6 [CBEX, encerrado, "Cobrança Executiva de débito originária do AC-2741-11/2019-2C, referente ao TC Processo 000.380/2018-0"]
Processo 022.423/2019-2 [CBEX, encerrado, "Cobrança Executiva de multa originária do AC-2741-11/2019-2C, referente ao TC Processo 000.380/2018-0"]
Processo 023.342/2018-8 [CBEX, encerrado, "Cobrança Executiva de multa originária do AC-2372-11/2018-2C, referente ao TC Processo 034.206/2016-7"]
Processo 023.340/2018-5 [CBEX, encerrado, "Cobrança Executiva de débito originária do AC-2372-11/2018-2C, referente ao TC Processo 034.206/2016-7"]
Processo 038.145/2021-9 [CBEX, encerrado, "Cobrança Executiva de multa originária do AC-7934-15/2021-1C, referente ao TC Processo 025.859/2020-0"]
Processo 038.137/2021-6 [CBEX, encerrado, "Cobrança Executiva de débito originária do AC-7934-15/2021-1C, referente ao TC Processo 025.859/2020-0"]
Processo 039.302/2019-9 [CBEX, encerrado, "Cobrança Executiva de multa originária do AC-5308-25/2019-2C, referente ao TC Processo 033.363/2018-8"]
Processo 004.927/2018-4 [CBEX, encerrado, "Cobrança Executiva de débito/multa originária do AC-9467-39/2017-2C, referente ao TC Processo 015.192/2016-4"]
Processo 039.301/2019-2 [CBEX, encerrado, "Cobrança Executiva de débito originária do AC-5308-25/2019-2C, referente ao TC Processo 033.363/2018-8"]
Processo 014.144/2017-4 [CBEX, encerrado, "Cobrança Executiva de multa originária do AC-13595-43/2016-2C, referente ao TC Processo 018.684/2013-0"]
Processo 014.142/2017-1 [CBEX, encerrado, "Cobrança Executiva de débito originária do AC-13595-43/2016-2C, referente ao TC Processo 018.684/2013-0"]
Processo 025.859/2020-0 [TCE, encerrado, "TCE instaurada pelo (a) Fundo Nacional de Desenvolvimento da Educação em razão de Omissão no dever de prestar contas, para atendimento ao Programa de Educação Infantil - Apoio Suplementar, exercício 2013, função Educação (nº da TCE no sistema: 1102/2020) "]
Processo 029.830/2016-8 [REPR, encerrado, "Possíveis irregularidades praticadas pelo prefeito do município de Iracema"]
Processo 034.206/2016-7 [TCE, encerrado, "Tomada de Conta Especial n° 60414.000996/2016-99, referente ao Convênio n° 367/PCN/2011 (Siafi n° 757660/2011) , firmado no âmbito do Programa Calha Norte, entre a União, representada pelo Departamento de Administração Interna do Ministério da Defesa, e a Prefeitura Municipal de Iracema/RR"]
Processo 000.380/2018-0 [TCE, encerrado, "Programa Nacional de Alimentação Escolar - PNAE e Programa Dinheiro Direto na Escola - PDDE. Exercício: 2015"]
Processo 018.684/2013-0 [TCE, encerrado, "Convenio 2492/2005 (Siafi 557820) , celebrado entre Funasa e Prefeitura de Iracema-RR. Responsáveis: Bernandino Alves Cirqueira, Oziel Chagas do Nascimento e Zacarias Gondim Lins Neto de Andrade Castelo Branco. (TCE 25270.006846/2011-65.) "]
Processo 015.192/2016-4 [TCE, encerrado, "Tomada de Contas Especial instaurada pelo então Ministério da Pesca e Aquicultura, em razão de omissão no dever de prestar contas do Convênio nº 53/2011, celebrado com a Prefeitura Municipal de Iracema/RR, tendo por objeto "Implantação do Projeto Peixe e Renda aos Agricultores Familiares do Município de Iracema "]
Processo 033.532/2015-0 [DEN, encerrado, "Irregularidades praticadas por Prefeito e Vice-Prefeito do Iracema com recursos públicos federais"]
Processo 042.059/2012-7 [TCE, encerrado, "TCE contra o Sr. Raryson Pedrosa Nakayama, prefeito do município de Iracema/RR (Gestão 2009-2012) - Motivo: Aplicação Irregular de Recursos do Convênio 735/2001 (SIAFI 447366) "]

	Jairo André Ribeiro Sousa
	Processo 025.859/2020-0 [TCE, encerrado, "TCE instaurada pelo (a) Fundo Nacional de Desenvolvimento da Educação em razão de Omissão no dever de prestar contas, para atendimento ao Programa de Educação Infantil - Apoio Suplementar, exercício 2013, função Educação (nº da TCE no sistema: 1102/2020) "]

18.	Informa-se que foram encontrados débitos imputáveis aos responsáveis em outras TCE registradas no sistema e-TCE:
	Responsável
	TCE

	Raryson Pedrosa Nakayama
	2472/2021 (R$ 1.826.000,00) - Aguardando manifestação do controle interno

	Jairo André Ribeiro Sousa
	2472/2021 (R$ 1.826.000,00) - Aguardando manifestação do controle interno

19.	Informa-se que foi encontrado débito imputável ao responsável no banco de débitos existente no sistema e-TCE:
	Responsável
	Débito inferior

	Raryson Pedrosa Nakayama
	1057/2021 (R$ 13.698,00) - Dano inferior ao limite de instauração da TCE cadastrado

20.	A tomada de contas especial está, assim, devidamente constituída e em condição de ser instruída.
EXAME TÉCNICO
Da validade das notificações:
21.	Preliminarmente, cumpre tecer breves considerações sobre a forma como são realizadas as comunicações processuais no TCU. A esse respeito, destacam-se o art. 179, do Regimento Interno do TCU (Resolução 155, de 4/12/2002) e o art. 4º, inciso III, § 1º, da Resolução TCU 170, de 30 de junho de 2004, in verbis:
'Art. 179. A citação, a audiência ou a notificação, bem como a comunicação de diligência, far se-ão:
I - mediante ciência da parte, efetivada por servidor designado, por meio eletrônico, fac-símile, telegrama ou qualquer outra forma, desde que fique confirmada inequivocamente a entrega da comunicação ao destinatário;
II - mediante carta registrada, com aviso de recebimento que comprove a entrega no endereço do destinatário;
III - por edital publicado no Diário Oficial da União, quando o seu destinatário não for localizado
 (...) 
Art. 3º As comunicações serão dirigidas ao responsável, ou ao interessado, ou ao dirigente de órgão ou entidade, ou ao representante legal ou ao procurador constituído nos autos, com poderes expressos no mandato para esse fim, por meio de:
I - correio eletrônico, fac-símile ou telegrama;
II - servidor designado;
III - carta registrada, com aviso de recebimento;
IV - edital publicado no Diário Oficial da União, quando o seu destinatário não for localizado, nas hipóteses em que seja necessário o exercício de defesa.
Art. 4º. Consideram-se entregues as comunicações:
I - efetivadas conforme disposto nos incisos I e II do artigo anterior, mediante confirmação da ciência do destinatário;
II - realizadas na forma prevista no inciso III do artigo anterior, com o retorno do aviso de recebimento, entregue comprovadamente no endereço do destinatário;
III - na data de publicação do edital no Diário Oficial da União, quando realizadas na forma prevista no inciso IV do artigo anterior.
§ 1º O endereço do destinatário deverá ser previamente confirmado mediante consulta aos sistemas disponíveis ao Tribunal ou a outros meios de informação, a qual deverá ser juntada ao respectivo processo.
 (...) '.
22.	Bem se vê, portanto, que a validade da citação via postal não depende de que o aviso de recebimento seja assinado pelo próprio destinatário da comunicação, o que dispensa, no caso em tela, a entrega do AR em 'mãos próprias'. A exigência da norma é no sentido de o Tribunal verificar se a correspondência foi entregue no endereço correto, residindo aqui a necessidade de certeza inequívoca. 
23.	Não é outra a orientação da jurisprudência do TCU, conforme se verifica dos julgados a seguir transcritos:
'São válidas as comunicações processuais entregues, mediante carta registrada, no endereço correto do responsável, não havendo necessidade de que o recebimento seja feito por ele próprio' (Acórdão 3648/2013-TCU-Segunda Câmara, Relator Min. José Jorge) ;
'É prescindível a entrega pessoal das comunicações pelo TCU, razão pela qual não há necessidade de que o aviso de recebimento seja assinado pelo próprio destinatário. Entregando se a correspondência no endereço correto do destinatário, presume-se o recebimento da citação'. (Acórdão 1019/2008-TCU-Plenário, Relator Min. Benjamin Zymler) ;
'As comunicações do TCU, inclusive as citações, deverão ser realizadas mediante Aviso de Recebimento - AR, via Empresa Brasileira de Correios e Telégrafos, bastando para sua validade que se demonstre que a correspondência foi entregue no endereço correto. (Acórdão 1526/2007-TCU-Plenário, Relator Min. Aroldo Cedraz) .
24.	A validade do critério de comunicação processual do TCU foi referendada pelo Supremo Tribunal Federal, nos termos do julgamento do MS-AgR 25.816/DF, por meio do qual se afirmou a desnecessidade da ciência pessoal do interessado, entendendo-se suficiente a comprovação da entrega do 'AR' no endereço do destinatário:
'Ementa: agravo regimental. Mandado de segurança. Desnecessidade de intimação pessoal das decisões do tribunal de contas da união. art. 179 do regimento interno do TCU. Intimação do ato impugnado por carta registrada, iniciado o prazo do art. 18 da lei nº 1.533/51 da data constante do aviso de recebimento. Decadência reconhecida. Agravo improvido.
O envio de carta registrada com aviso de recebimento está expressamente enumerado entre os meios de comunicação de que dispõe o Tribunal de Contas da União para proceder às suas intimações.
O inciso II do art. 179 do Regimento Interno do TCU é claro ao exigir apenas a comprovação da entrega no endereço do destinatário, bastando o aviso de recebimento simples'. 
Da revelia do responsável Raryson Pedrosa Nakayama
25.	No caso vertente, a citação do responsável (Raryson Pedrosa Nakayama) se deu em endereço proveniente de pesquisa de endereço realizada pelo TCU (vide parágrafos acima) , na base de dados da Receita Federal custodiada pelo TCU (peças 28 e 46) . A entrega do ofício citatório nesse endereço ficou comprovada conforme detalhamento a seguir:
25.1.	Raryson Pedrosa Nakayama, ofício 26126/2021 - Seproc (peça 31) , origem no sistema da Receita Federal.
26.	Nos processos do TCU, a revelia não leva à presunção de que seriam verdadeiras todas as imputações levantadas contra os responsáveis, diferentemente do que ocorre no processo civil, em que a revelia do réu opera a presunção da verdade dos fatos narrados pelo autor (Acórdão 1009/2018-TCU-Plenário-Relator Bruno Dantas; 2369/2013-Plenário-Relator Benjamin Zymler e 2449/2013-Plenário-Relator Benjamin Zymler) . Dessa forma, a avaliação da responsabilidade do agente não pode prescindir da prova existente no processo ou para ele carreada. 
27.	Ao não apresentar sua defesa, o responsável deixou de produzir prova da regular aplicação dos recursos sob sua responsabilidade, em afronta às normas que impõem aos gestores públicos a obrigação legal de, sempre que demandados pelos órgãos de controle, apresentar os documentos que demonstrem a correta utilização das verbas públicas, a exemplo do contido no art. 93 do Decreto-Lei 200/1967: 'Quem quer que utilize dinheiros públicos terá de justificar seu bom e regular emprego na conformidade das leis, regulamentos e normas emanadas das autoridades administrativas competentes.' 
28.	Mesmo as alegações de defesa não sendo apresentadas, considerando o princípio da verdade real que rege esta Corte, procurou-se buscar, em manifestações do responsável na fase interna desta Tomada de Contas Especial, se havia algum argumento que pudesse ser aproveitado a seu favor. 
29.	No entanto, o responsável não se manifestou na fase interna, não havendo, assim, nenhum argumento que possa vir a ser analisado e posteriormente servir para afastar as irregularidades apontadas.
30.	Em consulta ao sistema corporativo do instaurador (SiGPC) , realizada em 28/1/2022, verifica-se que o responsável também não apresentou contas junto ao instaurador e continua inadimplente:
31.	Em se tratando de processo em que a parte interessada não se manifestou acerca das irregularidades imputadas, não há elementos para que se possa efetivamente aferir e reconhecer a ocorrência de boa-fé na conduta do responsável, podendo este Tribunal, desde logo, proferir o julgamento de mérito pela irregularidade das contas, conforme os termos dos §§ 2º e 6º do art. 202 do Regimento Interno do TCU. (Acórdão 2064/2011-TCU-Primeira Câmara (relator Min. Ubiratan Aguiar) , 6.182/2011-TCU-1ª Câmara (relator Min. Weder de Oliveira) , 4.072/2010-TCU-1ª Câmara (Relator Min. Valmir Campelo) , 1.189/2009-TCU-1ª Câmara (Relator Min. Marcos Bemquerer) , 731/2008-TCU-Plenário (Relator Min. Aroldo Cedraz) .
32.	Dessa forma, o responsável Raryson Pedrosa Nakayama deve ser considerado revel, nos termos do art. 12, § 3º, da Lei 8.443/1992, devendo as contas serem julgadas irregulares, condenando-o ao débito apurado e aplicando-lhe a multa prevista no art. 57 da Lei 8.443/1992.
Da defesa do responsável Jairo André Ribeiro Sousa
33.	Argumento (peça 32) :
33.1.	O responsável, na condição de sucessor (gestão 29/3/2017 a 2020) , apresentada detalhada argumentação (peça 32) de que a irregularidade pela omissão é de responsabilidade da gestão anterior, em razão de não ter encontrado nos arquivos do município a documentação necessária para realizar a prestação de contas do Pnate/2016, para isso junta documentos ao processo que demonstram a situação caótica em que encontrou a administração municipal quando tomou posso no cargo de prefeito.
33.2.	Para comprovar essa situação, o sucessor apresentou os seguintes documentos:
a)	Decreto 41/2017 (peça 33) , expedido pelo sucessor, assim que tomou posse, e publicado no DOM em 11/4/2017, o qual dispõe sobre a decretação de emergência financeira e administrativa no município de Iracema/RR, em razão da não realização de transição de governo e da precariedade administrativa encontrada por ocasião de sua posse;
b)	Boletim de Ocorrência Policial (peça 34) , aberto por Francisco Evangelista dos Santos de Araújo, no dia da sua posse, em 1/1/2017 (mandato 'tampão' entre o antecessor Raryson Pedrosa Nakayama e o sucessor Jairo André Ribeiro Sousa) , dando conta de que, embora tivesse protocolado pedido formal de transição ao gestor anterior, este recusou-se a fazer a transição, acrescentou que encontrou a 'prefeitura abandonada', sem documentação de gestão financeira e licitatória e os computadores com os arquivos deletados;
c)	Acórdão 7934/2021-TCU-Primeira Câmara-Relator Augusto Sherman (peça 35) , o qual, em situação similar à da presente TCE, em outro programa do FNDE, envolvendo os mesmos responsáveis, deliberou por julgar as contas de Jairo André Ribeiro Sousa regular com quitação plena e a de Raryson Pedrosa Nakayama irregular com débito e multa.
34.	Análise do argumento: 
34.1.	No caso sob análise, conforme se extrai dos autos, a transferência e a execução dos recursos do Pnate/2016 ocorreram totalmente na gestão do gestor antecessor, Raryson Pedrosa Nakayama (2013-2016) e não houve prestação de contas dos valores recebidos (peça 47) . 
34.2.	Em adição, embora o vencimento da prestação tenha incorrido em 21/8/2017, na gestão do sucessor Jairo André Ribeiro Sousa, este apresentou evidências (peças 33 a 35) que possuem o condão de justificar a impossibilidade de apresentação das contas do Pnate/2016 e afastar sua responsabilidade, como sucessor, na omissão da prestação de contas.
34.3.	O TCU entende, em um aspecto amplo, que deve haver a exclusão do nome do sucessor do rol de responsáveis se ele ficar impossibilitado de prestar contas dos recursos utilizados em gestão anterior, porque o seu antecessor não lhe repassou os documentos necessários para essa prestação, desde que apresente/comprove informação para justificar a omissão e adote medidas judiciais com vistas ao ressarcimento dos valores repassados. Nesse sentido, a Jurisprudência Selecionada do TCU mais recente, a exemplo do seguinte enunciado:
'Cabe ao prefeito sucessor, sob pena das sanções cabíveis, dentro do prazo para apresentação da prestação de contas de recursos recebidos por seu antecessor, se for o caso, demonstrar ao concedente a impossibilidade de prestar as referidas contas (art. 26-A, § 8º, da Lei 10.522/2002) , além de adotar as medidas legais visando ao resguardo do patrimônio público (Súmula TCU 230) '. (Acórdão 12436/2021-TCU-Segunda Câmara-Relator Raimundo Carreiro) 
34.4.	Para maior clareza, transcrevem-se as normas citadas no enunciado do acórdão do parágrafo anterior:
	Súmula 230 do TCU:
	'Compete ao prefeito sucessor apresentar a prestação de contas referente aos recursos federais recebidos por seu antecessor, quando este não o tiver feito e o prazo para adimplemento dessa obrigação vencer ou estiver vencido no período de gestão do próprio mandatário sucessor, ou, na impossibilidade de fazê-lo, adotar as medidas legais visando ao resguardo do patrimônio público'.
	Lei 10.522/2002
	'Art. 26-A. 	O órgão ou entidade que receber recursos para execução de convênios, contratos de repasse e termos de parcerias na forma estabelecida pela legislação federal estará sujeito a prestar contas da sua boa e regular aplicação, observando-se o disposto nos §§ 1o a 10 deste artigo.
	(...) 
	§ 7º Cabe ao prefeito e ao governador sucessores prestarem contas dos recursos provenientes de convênios, contratos de repasse e termos de parcerias firmados pelos seus antecessores.
	§ 8º Na impossibilidade de atender ao disposto no § 7º, deverão ser apresentadas ao concedente justificativas que demonstrem o impedimento de prestar contas e solicitação de instauração de tomada de contas especial.
	§ 9º Adotada a providência prevista no § 8º, o registro de inadimplência do órgão ou entidade será suspenso, no prazo de até 48 (quarenta e oito) horas, pelo concedente.'
34.5.	Como exemplos de medidas legais visando ao resguardo do patrimônio público, a que se refere a Súmula 230, podem-se citar: solicitação de instauração de TCE, ação civil pública, ação de ressarcimento, representação ao Ministério Público ou qualquer outra providência reconhecidamente capaz de buscar o ressarcimento do prejuízo causado do erário (Acórdão 10652/2021-TCU-Primeira Câmara-Relator Jorge Oliveira, 18770/2021-2ª Câmara-Relator Marcos Bemquerer 3642/2012-2ª Câmara-Relator Raimundo Carreiro) .
34.6.	Embora o sucessor tenha apresentado uma Representação no Ministério Público Federal contra o antecessor (peça 36) , verifica-se que foi tratado apenas do Pnate/2015 e que não mencionou o Pnate/2016, este repasse sim objeto da presente TCE. 
34.7.	Nessas condições, por não tratar do Pnate/2016, tal representação não pode ser usada na presente na TCE como medida legal de resguardo ao erário para atendimento do previsto na Súmula 230. 
34.8.	Entretanto, entende-se que, embora, por um lado, a representação seja medida essencial no âmbito do FNDE para afastamento da inadimplência do município no Siafi, por outro, para a responsabilização do sucessor pela omissão, no âmbito do TCU, tal representação constitui documento corroborativo para afastamento da sua responsabilidade, podendo-se prescindir do mesmo, desde que os argumentos/evidências apresentados para justificar a impossibilidade da apresentação da prestação de contas sejam considerados satisfatórios e suficientes, nesse sentido enunciado da Jurisprudência Selecionada do TCU:
'Fica afastada a responsabilidade do gestor municipal que demonstrar não dispor de condições materiais para prestar contas dos recursos integralmente geridos por seu antecessor'. (Acórdão 5653/2016-TCU-Primeira Câmara-Relator Walton Alencar Rodrigues) 
'A responsabilidade do prefeito sucessor pela prestação de contas de recursos recebidos pelo antecessor, conforme prevista na Súmula TCU 230, constitui presunção relativa. Portanto pode ser afastada desde que a situação fática delineada no processo justifique essa medida'. (Acórdão 6677/2016-TCU-Primeira Câmara-Relator Marcos Bemquerer) 
'É regular a conduta do prefeito sucessor que, ante justificativa plausível sobre a impossibilidade de prestar contas dos recursos federais geridos por seu antecessor, comunica o fato ao órgão ou à entidade concedente e lhe solicita a instauração da tomada de contas especial, ainda que, em nome da municipalidade, deixe de ajuizar ação judicial em desfavor daquele, tendo em vista a regra disposta no art. 26-A, § 8º, da Lei 10.522/2002'. (Acórdão 12533/2019-TCU-Segunda Câmara-Relatora Ana Arraes) 
34.9.	Nesse sentido, considerando satisfatórias e suficientes as justificativas apresentadas pelo sucessor para a não apresentação da prestação de contas na sua gestão, detalhadas no item 32.2, em razão da não transição de governo e da condição precária em que o antecessor deixou a prefeitura do ponto de vista financeiro e administrativo, de acordo com os documentos apresentados, a exemplo do Decreto Municipal 41/2017 (peça 33) e do Boletim de Ocorrência Policial (peça 34) , propugna-se que a responsabilidade do prefeito sucessor, Jairo André Ribeiro Sousa, seja afastada e suas contas sejam julgadas regulares com quitação plena na presente TCE.
35.	Não há elementos para que se possa efetivamente aferir e reconhecer a ocorrência de boa-fé na conduta de Jairo André Ribeiro Sousa, podendo este Tribunal, desde logo, proferir o julgamento de mérito pela irregularidade das contas, conforme os termos dos §§ 2º e 6º do art. 202 do Regimento Interno do TCU, condenando-se o responsável ao débito apurado e aplicando-lhe a multa prevista no art. 57, da Lei 8.443/1992.
Prescrição da Pretensão Punitiva
36.	Vale ressaltar que a pretensão punitiva do TCU, conforme Acórdão 1441/2016-TCU-Plenário, Relator Min. Benjamin Zymler, que uniformizou a jurisprudência acerca dessa questão, subordina-se ao prazo geral de prescrição indicado no art. 205 do Código Civil, que é de dez anos, contado da data de ocorrência da irregularidade sancionada, nos termos do art. 189 do Código Civil, sendo este prazo interrompido pelo ato que ordenar a citação, a audiência ou a oitiva dos responsáveis.
37.	No caso em exame, não ocorreu a prescrição, uma vez que a irregularidade sancionada ocorreu em 22/8/2017, e o ato de ordenação da citação ocorreu em 18/5/2021.
CONCLUSÃO
38.	Em face da análise promovida na seção 'Exame Técnico', verifica-se que o responsável Raryson Pedrosa Nakayama não logrou comprovar a boa e regular aplicação dos recursos, instado a se manifestar, optou pelo silêncio, configurando a revelia, nos termos do § 3º, do art. 12, da Lei 8.443/1992. 
39.	Não existe nos autos elementos que demonstrem a boa-fé do responsável Raryson Pedrosa Nakayama ou a ocorrência de outras excludentes de culpabilidade.
40.	Verifica-se também que não houve a prescrição da pretensão punitiva, conforme análise já realizada.
41.	Com respeito ao outro responsável, Jairo André Ribeiro Sousa, propõe-se acatar as suas razões de justificativa apresentadas, uma vez que foram suficientes para sanar a irregularidade a ele atribuída. 
42.	Tendo em vista que não constam dos autos elementos que permitam reconhecer a boa-fé do responsável Raryson Pedrosa Nakayama, sugere-se que suas contas sejam julgadas irregulares, nos termos do art. 202, § 6º, do Regimento Interno do TCU, com a imputação do débito atualizado monetariamente e acrescido de juros de mora, nos termos do art. 202, § 1º do Regimento Interno do TCU, descontado o valor eventualmente recolhido, com a aplicação da multa prevista no art. 57 da Lei 8.443/1992.
43.	Por fim, considerando o acatamento das razões de justificativa apresentadas por Jairo André Ribeiro Sousa, exclui-se esse responsável da matriz de responsabilização presente na peça 24, mantendo se apenas Raryson Pedrosa Nakayama como responsável.
PROPOSTA DE ENCAMINHAMENTO
44.	Diante do exposto, submetemos os autos à consideração superior, propondo ao Tribunal:
a)	considerar revel o responsável Raryson Pedrosa Nakayama (CPF: XXX.003.952-XX) , para todos os efeitos, dando-se prosseguimento ao processo, com fulcro no art. 12, § 3º, da Lei 8.443/1992; 
b)	acolher as alegações de defesa apresentadas pelo responsável Jairo André Ribeiro Sousa (CPF: XXX.401.002-XX) ; 
c)	julgar regulares as contas de Jairo André Ribeiro Sousa (CPF: XXX.401.002-XX) , com fundamento nos arts. 1º, inciso I, 16, inciso I, e 17, da Lei 8.443/1992, dando-lhe quitação plena;
d)	julgar irregulares, nos termos dos arts. 1º, inciso I, 16, inciso III, alíneas b e c, da Lei 8.443/1992, c/c os arts. 19 e 23, inciso III, da mesma Lei, as contas do responsável Raryson Pedrosa Nakayama (CPF: XXX.003.952-XX) , condenando-o ao pagamento das importâncias a seguir especificadas, atualizadas monetariamente e acrescidas dos juros de mora, calculadas a partir das datas discriminadas até a data da efetiva quitação do débito, fixando-lhe o prazo de quinze dias, para que comprove, perante o Tribunal, o recolhimento das referidas quantias aos cofres do Fundo Nacional de Desenvolvimento da Educação, nos termos do art. 23, inciso III, alínea 'a', da citada lei, c/c o art. 214, inciso III, alínea 'a', do Regimento Interno do TCU.  
	Débitos relacionados ao responsável Raryson Pedrosa Nakayama:
	Data de ocorrência
	Valor histórico (R$) 

	28/7/2016
	22.000,00

	23/9/2016
	5.000,00

Valor atualizado do débito (com juros) em 3/2/2022: R$ 36.575,24.
e)	aplicar ao responsável Raryson Pedrosa Nakayama (CPF: XXX.003.952-XX) , a multa prevista no art. 57 da Lei 8.443/1992 c/c o art. 267 do Regimento Interno do TCU, fixando-lhe o prazo de quinze dias, a contar da notificação, para que comprove, perante o Tribunal (art. 214, III, alínea 'a', do Regimento Interno do TCU) , o recolhimento da dívida aos cofres do Tesouro Nacional, atualizada monetariamente desde a data do acórdão que vier a ser proferido por este Tribunal até a data do efetivo recolhimento, se paga após o vencimento, na forma da legislação em vigor;
f)	autorizar, desde logo, a cobrança judicial das dívidas, caso não atendidas as notificações, na forma do disposto no art. 28, inciso II, da Lei 8.443/1992;
g)	autorizar também, desde logo, se requerido, com fundamento no art. 26, da Lei 8.443, de 1992, c/c o art. 217, §§ 1º e 2º do Regimento Interno do TCU, o parcelamento da (s) dívida (s) em até 36 parcelas, incidindo, sobre cada parcela, corrigida monetariamente, os correspondentes acréscimos legais, fixando-lhe o prazo de quinze dias, a contar do recebimento da notificação, para comprovar, perante o Tribunal, o recolhimento da primeira parcela, e de trinta dias, a contar da parcela anterior, para comprovar os recolhimentos das demais parcelas, devendo incidir, sobre cada valor mensal, atualizado monetariamente, os juros de mora devidos, no caso do débito, na forma prevista na legislação em vigor, alertando os responsáveis de que a falta de comprovação do recolhimento de qualquer parcela importará o vencimento antecipado do saldo devedor, nos termos do § 2º do art. 217 do Regimento Interno deste Tribunal; 
h)	esclarecer ao responsável Raryson Pedrosa Nakayama (CPF: XXX.003.952-XX) que, caso se demonstre, por via recursal, a correta aplicação dos recursos, mas não se justifique a omissão da prestação de contas, o débito poderá ser afastado, mas permanecerá a irregularidade das contas, dando se ensejo à aplicação da multa prevista no art. 58, inciso I, da Lei 8.443/1992;
i)	enviar cópia do Acórdão a ser prolatado à Procuradoria da República no Estado de Roraima, nos termos do § 3º do art. 16 da Lei 8.443/1992, c/c o § 7º do art. 209 do Regimento Interno do TCU, para adoção das medidas cabíveis; e
j)	enviar cópia do Acórdão que vier a ser proferido ao Fundo Nacional de Desenvolvimento da Educação e ao responsável, para ciência;
k)	informar à Procuradoria da República no Estado de Roraima, ao Fundo Nacional de Desenvolvimento da Educação e ao responsável que a presente deliberação, acompanhada do Relatório e do Voto que a fundamenta, está disponível para a consulta no endereço www.tcu.gov.br/acordaos, além de esclarecer que, caso requerido, o TCU poderá fornecer sem custos as correspondentes cópias, de forma impressa; e
l)	informar à Procuradoria da República no Estado de Roraima que, nos termos do parágrafo único do art. 62 da Resolução TCU 259/2014, os procuradores e membros do Ministério Público credenciados nesta Corte podem acessar os presentes autos de forma eletrônica e automática, ressalvados apenas os casos de eventuais peças classificadas como sigilosas, as quais requerem solicitação formal".
2.	O Ministério Púbico junto a este Tribunal (MP/TCU) , representado pelo subprocurador-geral Lucas Rocha Furtado, manifestou-se de acordo com a proposta formulada pela unidade instrutiva[footnoteRef:2]. [2:  Peça 51.] 
É o relatório.

não há.

Subprocurador-Geral Lucas Rocha Furtado.

TOMADA DE CONTAS ESPECIAL. TRANSFERÊNCIA DE RECURSOS A MUNICÍPIO. PNATE. EXERCÍCIO DE 2016. NÃO COMPROVAÇÃO DA BOA E REGULAR APLICAÇÃO DOS RECURSOS. OMISSÃO NO DEVER DE PRESTAR CONTAS. CITAÇÃO DO GESTOR DOS RECURSOS. REVELIA. CONTAS IRREGULARES. DÉBITO E MULTA. AUDIÊNCIA DO PREFEITO SUCESSOR. APRESENTAÇÃO DE ALEGAÇÕES DE DEFESA. CONTAS REGULARES. QUITAÇÃO. COMUNICAÇÕES.

TOMADA DE CONTAS ESPECIAL (TCE)

Secretaria de Controle Externo de Tomada de Contas Especial (Secex-TCE).

Examina-se tomada de contas especial instaurada pelo Fundo Nacional de Desenvolvimento da Educação (FNDE) em razão da não comprovação da regular aplicação dos recursos repassados ao município de Iracema/RR, no âmbito do Programa Nacional de Transporte Escolar (PNATE) , no exercício de 2016.
2.	Os valores transferidos ao município totalizaram R$ 10.449,83 no exercício em tela[footnoteRef:2]. [2:  Peça 3.] 
3.	O prazo para apresentação da prestação de contas venceu em 21/8/2017, sem que tenha havido o cumprimento dessa obrigação. Diante desse fato, o FNDE instaurou a presente tomada de contas especial e, ao final, concluiu pela existência de prejuízo equivalente ao montante repassado, imputando a responsabilidade ao Sr. Raryson Pedrosa Nakayama, prefeito municipal de Iracema/RR (2013-2016) , gestor dos recursos, e ao Sr. Jairo André Ribeiro Sousa, prefeito sucessor (gestão 2017-2020 e 2021 até o momento) . 
5.	Instados a se manifestarem na fase interna do processo, os responsáveis permaneceram inertes.
6.	A Secretaria de Controle Externo de Tomada de Contas Especial (Secex-TCE) procedeu, à revisão do valor do débito apurado pelo FNDE[footnoteRef:3]. Em vez de calcular o valor devido a partir das ordens bancárias emitidas[footnoteRef:4], como fez a entidade repassadora de recursos, a unidade instrutiva utilizou, nesse cálculo, os saques realizados na conta específica para a execução de despesas no exercício de 2016[footnoteRef:5]. [3:  Peça 13.]  [4:  Peça 13.]  [5:  Peça 24.] 
7.	Segundo registrado na instrução inicial, foi apurado débito no valor total de R$ 27.000,00, o que supera os repasses no exercício de 2016. A unidade instrutiva esclareceu que isso se deve "ao fato de que houve recursos reprogramados no exercício anterior, 2015, para o seguinte, 2016, os quais permaneceram na conta de aplicação financeira, vinculada à conta corrente do Pnate".
8.	Apesar de o valor atualizado do débito à época da instrução inicial ser inferior ao limite de R$ 100.000,00, a Secex-TCE observou que o presente processo de tomada de contas especial poderia prosseguir, em razão da existência de outro débito, em nome dos responsáveis que ultrapassam o valor limite, em conformidade com o previsto nos arts. 6º, §1º, e 19 da IN TCU 71/2012, alterada pela IN/TCU 76/2016.
9.	Foi realizada, assim, a citação do gestor dos recursos[footnoteRef:6] e a audiência do prefeito sucessor[footnoteRef:7], nos seguintes termos[footnoteRef:8]: [6:  Peça 44.]  [7:  Peça 38.]  [8:  Peça 25.] 
"9.1.	Irregularidade 1: não comprovação da boa e regular aplicação dos recursos federais repassados ao município de Iracema - RR, em face da omissão no dever de prestar contas dos valores dispendidos, no âmbito do Programa Nacional de Apoio ao Transporte Escolar (Pnate) , no exercício de 2016, cujo prazo encerrou-se em 21/8/2017.
9.1.1.	Evidências da irregularidade: documento técnico presente na peça 5 e 23.
9.1.2.	Normas infringidas: art. 37, caput, c/c o art. 70, parágrafo único, da Constituição da República Federativa do Brasil; art. 93 do Decreto-lei 200/1967; art. 66 do Decreto 93.872/1986; Capítulo V da Resolução CD/FNDE 5, de 28/5/2015.
9.2.		Débitos relacionados ao responsável Raryson Pedrosa Nakayama:
	Data de ocorrência
	Valor histórico (R$) 

	28/7/2016
	22.000,00

	23/9/2016
	5.000,00

9.2.1.	Cofre credor: Fundo Nacional de Desenvolvimento da Educação.
9.2.2.	Responsável: Raryson Pedrosa Nakayama.
9.2.2.1.	Conduta: não demonstrar a boa e regular aplicação dos recursos federais recebidos e geridos por meio do instrumento em questão, no exercício de 2016, em face da omissão na prestação de contas, cujo prazo encerrou-se em 21/8/2017.
9.2.2.2.	Nexo de causalidade: a conduta descrita impediu o estabelecimento do nexo causal entre as possíveis despesas efetuadas, no âmbito do instrumento em questão, no exercício de 2016.
9.2.2.3.	Culpabilidade: não há excludentes de ilicitude, de culpabilidade e de punibilidade; é razoável supor que o responsável tinha consciência da ilicitude de sua conduta; era exigível conduta diversa da praticada, qual seja, desincumbir-se do seu dever por meio da apresentação da prestação de contas no prazo e forma devidos. 
10.	Encaminhamento: citação.
10.1.	Irregularidade 2: não cumprimento do prazo originalmente estipulado para prestação de contas do Pnate/2016, cujo prazo encerrou-se em 21/8/2017.
10.1.1.	Evidências da irregularidade: documento técnico presente na peça 5 e 23.
10.1.2.	Normas infringidas: art. 37, caput, c/c o art. 70, parágrafo único, da Constituição da República Federativa do Brasil; art. 93 do Decreto-lei 200/1967; art. 66 do Decreto 93.872/1986; Capítulo V da Resolução CD/FNDE 5, de 28/5/2015.
10.1.3.	Responsável: Jairo André Ribeiro Sousa.
10.1.3.1.	Conduta: descumprir o prazo originalmente estipulado para prestação de contas dos recursos federais dispendidos no exercício de 2016 à conta do instrumento em questão, o qual se encerrou em 21/8/2017, como também não apresentar justificativas ao concedente que demonstrassem a existência de impedimento de prestar contas quando do vencimento do referido prazo.
10.1.3.2.	Nexo de causalidade: a conduta descrita impediu o estabelecimento do nexo causal entre as possíveis despesas efetuadas com os recursos recebidos, no âmbito do instrumento em questão, no exercício de 2016.
10.1.3.3.	Culpabilidade: não há excludentes de ilicitude, de culpabilidade e de punibilidade; é razoável supor que o responsável tinha consciência da ilicitude de sua conduta; era exigível conduta diversa da praticada, qual seja, desincumbir-se do seu dever por meio da apresentação da prestação de contas no prazo e forma devidos. 
11.	Encaminhamento: audiência".
10.	Regulamente notificado, o Sr. Raryson Pedrosa Nakayama não se manifestou, enquanto o Sr. Jairo André Ribeiro Sousa apresentou as razões de justificativa constantes da peça 32. Em sua defesa, o prefeito sucessor aduziu que a responsabilidade pela prestação de contas é da gestão anterior, que não apenas deixou de manter arquivos e documentos referentes aos convênios celebrados pelo município, como apagou arquivos da prefeitura.
11.	Na instrução de peça 48, foram relacionados os seguintes documentos, apresentados em conjunto com as razões de justificativa:
"a)	Decreto 41/2017 (peça 33) , expedido pelo sucessor, assim que tomou posse, e publicado no DOM em 11/4/2017, o qual dispõe sobre a decretação de emergência financeira e administrativa no município de Iracema/RR, em razão da não realização de transição de governo e da precariedade administrativa encontrada por ocasião de sua posse;
b)	Boletim de Ocorrência Policial (peça 34) , aberto por Francisco Evangelista dos Santos de Araújo, no dia da sua posse, em 1/1/2017 (mandato 'tampão' entre o antecessor Raryson Pedrosa Nakayama e o sucessor Jairo André Ribeiro Sousa) , dando conta de que, embora tivesse protocolado pedido formal de transição ao gestor anterior, este recusou-se a fazer a transição, acrescentou que encontrou a 'prefeitura abandonada', sem documentação de gestão financeira e licitatória e os computadores com os arquivos deletados;
c)	Acórdão 7934/2021-TCU-Primeira Câmara-Relator Augusto Sherman (peça 35) , o qual, em situação similar à da presente TCE, em outro programa do FNDE, envolvendo os mesmos responsáveis, deliberou por julgar as contas de Jairo André Ribeiro Sousa regular com quitação plena e a de Raryson Pedrosa Nakayama irregular com débito e multa".
11.	O Sr. Jairo André Ribeiro Sousa requer a exclusão de sua responsabilidade tendo em vista ter comprovado a adoção de medidas adotadas em relação ao gestor dos recursos utilizados no exercício de 2016, no âmbito do PNATE, bem como pelo fato de não haver outro débito em seu nome, já que no outro processo em que constava como responsável, TC Processo 025.859/2020-0, suas contas foram julgadas regulares, com quitação plena (Acórdão 7934/2021-TCU-Primeira Câmara) .
12.	A Secex-TCE, considerando os elementos acostados aos autos e a revelia do Sr. Raryson Pedrosa Nakayama, propôs o julgamento das suas contas pela irregularidade, com imputação de débito e multa[footnoteRef:9]. [9:  Peça 48] 
13.	No que concerne ao Sr. Jairo André Ribeiro Sousa, a unidade instrutiva propôs o acatamento das razões de justificativa apresentadas, julgando-se regulares suas contas, com quitação plena.
14.	O Ministério Público junto a este Tribunal (MP/TCU) anuiu à proposta da Secex-TCE[footnoteRef:10].  [10:  Peça 51.] 
II
15.	Manifesto-me de acordo com a análise da unidade técnica e incorporo os fundamentos expostos como razões de decidir, sem prejuízo das ponderações que faço a seguir.
16.	Incide sobre o Sr. Raryson Pedrosa Nakayama os efeitos da revelia, dando-se prosseguimento ao processo, em conformidade com o art. 12, § 3º, da Lei 8.443/1992.
17.	Considerando que o gestor dos recursos não apresentou alegações de defesa e que não há, nos autos, elementos que afastem a imputação de responsabilidade que lhe foi feita, impõe-se julgar suas contas irregulares, condená-lo ao recolhimento do débito e aplicar-lhe a multa prevista no art. 57 da Lei. 8.443/1992.
18.	Deve-se ressaltar que o ônus de comprovar a regularidade da aplicação dos recursos públicos compete ao gestor, por meio de prestação de contas apta a demonstrar as despesas efetuadas e o nexo de causalidade entre os referidos gastos e os recursos federais recebidos (art. 70, parágrafo único, da Constituição Federal c/c o art. 93 do Decreto-Lei 200/1967) .
19.	Segundo verificado pela unidade instrutiva, bem como os critérios fixados no Acórdão 1441/2016-TCU-Plenário, não houve a prescrição decenal da pretensão punitiva. A irregularidade passível de sanção ocorreu em 22/8/2017, data da apresentação da prestação de contas, enquanto o ato que ordenou a citação deu-se em 18/5/2021, quando transcorrido, portanto, prazo inferior a 10 (dez) .
20.	No que diz respeito às razões de justificativa apresentadas pelo prefeito sucessor, a unidade instrutiva verificou que o responsável não demonstrou ter adotado as medidas legais de sua competência para resguardar o patrimônio público relativamente aos recursos do PNATE repassados ao município de Iracema/RR em 2016, com vista ao atendimento da Súmula 230 deste Tribunal.
21.	Restou caracterizado, na documentação carreada aos autos pelo responsável, contudo, que o Sr. Jairo André Ribeiro Sousa não teve condições materiais para prestar contas dos recursos geridos pelo antecessor. O Decreto Municipal 41/2017[footnoteRef:11] e o boletim de ocorrência policial[footnoteRef:12] constituem evidências da situação de emergência financeira e administrativa do município, que se somam à não realização de transição de governo, à ausência de documentos referentes aos atos de gestão da administração anterior, e à exclusão de arquivos dos computadores da prefeitura. [11:  Peça 33.]  [12:  Peça 34.] 
22. 	Considerando esse contexto, as razões de justificativa do Sr. Jairo André Ribeiro Sousa devem ser acatadas, julgando-se suas contas regulares, com quitação plena.
23.	Registro, por fim, que o item 35 da instrução de peça 48 não está sendo considerado entre os fundamentos desta proposta de deliberação, haja vista estar em contradição com toda a análise empreendida pela unidade instrutiva, tratando-se, aparentemente, de equívoco de redação.
	Diante do exposto, manifesto-me pela aprovação do acórdão que ora submeto à apreciação deste Colegiado.
TCU, Sala das Sessões, em 14 de junho de 2022.
Weder de Oliveira
Relator